【裁判字號】    97,上易,532
【裁判日期】    970430
【裁判案由】    詐欺
【裁判全文】
臺灣高等法院刑事判決                 97年度上易字第532號
上  訴  人
即  被  告  甲○○
上列上訴人，因詐欺案件，不服臺灣士林地方法院96年度易字第
1645號，中華民國97年1月9日第一審判決（起訴案號：臺灣士林
地方法院檢察署95年度偵字第7700號），提起上訴，本院判決如
下：
    主  文
原判決撤銷。
甲○○共同連續犯詐欺取財罪，處有期徒刑壹年肆月，減為有期
徒刑捌月。
    事  實
一、甲○○與乙○○（另案由臺灣臺北地方法院審理）共同意圖
    為自己不法之所有，基於詐欺取財概括犯意聯絡，由乙○○
    收購榮承企業有限公司（設臺北市○○區○○街302號1樓，
    下稱榮承公司），利用不知情之湯春蘭（檢察官另為不起訴
    處分確定）擔任董事長，而為下列詐欺取財行為：(一)乙○○
    自稱「陳老闆」，甲○○自稱榮承公司之經理，對外與大同
    股份有限公司（下稱大同公司）洽談生意，由甲○○於民國
    （下同）87年12月16日，以榮承公司名義佯與大同公司簽訂
    「遠傳行動電話門號經銷合約書」，並於附表一所載時間向
    大同公司訂購如附表一所載貨品，使大同公司誤信為真，於
    訂購當日如數交付貨物，甲○○及乙○○以附表二所列支票
    支付貨款，惟經大同公司屆期提示，因退票不能兌現，大同
    公司乃派員於88年2 月12日至榮承公司查訪，發現該址大門
    深鎖，人去樓空，所有貨物亦遭搬走下落不明，遍尋甲○○
    、乙○○二人不著，始知受騙。(二)乙○○自稱榮承公司總經
    理「楊潤生」，甲○○自稱榮承公司經理，與富驊企業股份
    有限公司（下稱富驊公司）洽談生意，並簽訂「經銷合約書
    」，初以小額現金交易及支票付款如期兌現之方式取得富驊
    公司信任後，隨即於87年12月23日佯稱向富驊公司訂購唯讀
    光碟機300台、音源線304條、光碟機4 台（總價472500元）
    ，並持以榮承公司為發票人，發票日88年2 月28日，票號為
    AV0000000號，與貨款同額支票1張支付貨款，另以榮承公司
    、湯春蘭及洪有福名義簽發面額100萬元本票1張及榮承公司
    名下之大同區○○段○○段485地號土地及其上建物所有權狀
    ，向富驊公司表示有付款能力，使富驊公司陷於錯誤，同年
    12月24日依甲○○指定將上開電子產品寄送至臺灣南部某處
    ，嗣富驊公司將前揭支票提示遭退票，派員至榮承公司查訪
    ，發現人去樓空，始知受騙。
二、案經大同公司、富驊公司訴由臺灣士林地方法院檢察署檢察
    官偵查起訴。
    理  由
甲、證據能力：
一、按，被告以外之人（包括證人、鑑定人、告訴人、被害人及
    共同被告等）於審判外之陳述，雖不符刑事訴訟法第159 條
    之1至之4等四條之規定，經當事人於審判程序同意作為證據
    ，法院審酌該言詞陳述或書面陳述作成時之情況，認為適當
    者，亦得為證據；當事人、代理人或辯護人於法院調查證據
    時，知有刑事訴訟法第159條第1項不得為證據情形，而未於
    言詞辯論終結前聲明異議者，視為有前項同意，同法第 159
    條之5 定有明文。立法意旨在於傳聞證據未經當事人之反對
    詰問予以核實，原則上先予排除。惟若當事人已放棄反對詰
    問權，於審判程序中表明同意該等傳聞證據可作為證據；或
    於言詞辯論終結前未聲明異議，基於尊重當事人對傳聞證據
    之處分權，及證據資料愈豐富，愈有助於真實發見之理念，
    且強化言詞辯論主義，使訴訟程序得以順暢進行，上開傳聞
    證據亦均具有證據能力。
二、本件證人湯春蘭、朱冠州、吳憲宗、乙○○、林羿秀、廖耕
    葵（原名廖任癸）、張金輝、麥世貞、董中平、時亞君、周
    柏延等人，於檢察官偵訊時陳述，雖係被告以外之人於審判
    外之陳述，性質上屬傳聞證據，惟經原審、本院予以提示並
    告以要旨，並經檢察官及被告等人表示意見，當事人已知上
    述筆錄乃傳聞證據，且均未於言詞辯論終結前對該筆錄內容
    異議，依上開規定，已擬制同意其有證據能力，是上開證人
    供述，均具有證據能力，得作為證據。
乙、實體方面：
一、訊據上訴人即被告（下稱被告）甲○○，固坦承上開購物未
    依約付款等情事，惟矢口否認有上開詐欺犯行，並辯稱其係
    受雇於乙○○，並非共同正犯云云，並聲請傳喚證人乙○○
    作證。惟查，上揭犯罪事實，業據被告甲○○於原審時坦白
    認罪，有關被告與乙○○向大同公司、富驊公司行使詐術，
    使之交付財物等情，並經證人吳憲宗、朱冠州（原審誤為朱
    冠洲）於偵訊中證述明確，另有遠傳行動電話門號經銷合約
    書、大同公司收貨單、榮承企業有限公司統一發票、附表二
    所列之支票及退票理由單、富驊公司客戶基本資料表、榮承
    公司保證文件、送貨驗收單、榮承公司採購訂單、經銷合約
    書、本票、土地及建物所有權狀，及犯罪事實(二)所載票號AV
    0000000 號支票及退票理由單附卷可證，事證至為明確。又
    乙○○收購榮承公司，由不知情湯春蘭擔任董事長之事實，
    復經廖耕葵（原名廖任癸）、湯春蘭、張金輝、麥世貞、董
    中平於偵訊時陳述明確，並有臺北市政府建設局第一科榮承
    企業有限公司案卷在卷可按，此部分情事，亦堪認定，被告
    前揭自白，核與事實相符，洵堪採信。被告所聲請傳喚證人
    乙○○，依該證人到庭所證：伊與甲○○曾合作其他案件，
    本案伊未以榮承公司名義雇用甲○○，甲○○幫伊所收貨款
    係其他公司，與本案無涉云云（本院卷36頁、37頁），核與
    上開證人湯春蘭、廖耕葵等人所證由證人設立榮承公司等情
    未合，對照乙○○於偵查中所證（他字第2654號卷16至19頁
    ），堪認係係卸責之詞，不足採信，被告與乙○○應係共犯
    ，洵堪認定，被告上開所辯，亦係避重就輕之詞，不足採信
    。從而，本件事證明確，被告上開犯行，洵堪認定，應依法
    論科。
二、按，行為後法律有變更者，適用行為時之法律。但行為後之
    法律有利於行為人者，適用最有利於行為人之法律，刑法第
    2 條第1項定有明文（刑法第2條係規範行為後法律變更所生
    新舊法律比較適用之準據法，是刑法第2 條本身雖經修正，
    但該條文既屬適用法律之準據法，本身尚無比較新舊法問題
    ，應逕適用裁判時刑法第2 條規定以決定適用之刑罰法律）
    。比較時應就罪刑有關之共犯、未遂犯、想像競合犯、牽連
    犯、連續犯、結合犯，以及累犯加重、自首減輕暨其他法定
    加減（如身分加減）與加減例等一切規定，綜其全部罪刑之
    結果而為比較（最高法院95年第八次刑事庭會議決議參照）
    。經查：
(一)刑法第33條第5 款有關罰金之最低數額部分，刑法分則編各
    罪所定罰金之貨幣單位原為銀元，修正前刑法第33條第5 款
    規定：「罰金：（銀元）1 元以上」，而銀元與新臺幣間之
    折算，依現行法規所定貨幣單位折算新臺幣條例規定，以銀
    元1元折算新臺幣3元；修正後刑法第33條第5 款則規定：「
    罰金：新臺幣1000元以上，以百元計算之」；經比較修正前
    後之規定，修正後刑法第33條第5 款所定罰金之最低數額，
    較之修正前提高，自以修正前刑法第33條第5 款規定，較有
    利於被告。
(二)刑法第56條有關「連續數行為而犯同一之罪名者，以一罪論
    ，但得加重其刑至二分之一」之連續犯規定，業經修正刪除
    ，此雖非犯罪構成要件之變更，惟顯已影響行為人刑罰法律
    效果，自屬法律變更，而應比較修正前後之規定。亦即被告
    基於概括犯意所為之數行為，自95年7月1日起不再成立連續
    犯而得論以一罪並得加重其刑，而應依具體行為性質論罪。
    被告前開所為多次詐欺行為均發生於新法施行前，且其所為
    之各次行為，時間、地點、對象，各均獨立，但其時間緊接
    ，所犯係構成要件相同罪名，主觀上顯係基於概括犯意所為
    ，依修正前第56條規定，得成立連續犯，論以一罪並得加重
    其刑；修正後既將連續犯之規定刪除，而被告前開數行為，
    並無接續犯或包括一罪、想像競合犯之情形，其先後多次犯
    行，各獨立成罪，應分論併罰，比較修正前後規定，自以修
    正前之刑法第56條規定，較有利於被告。
(三)依刑法施行法第1條之1之立法說明，謂該條文第2 項係「考
    量新修正之刑法施行後，不再適用『現行法規所定貨幣單位
    折算新臺幣條例』，為使罰金數額趨於一致，避免衍生新舊
    法比較適用問題，以緩和實務適用法律衝擊之前提下，規定
    第2項如上」等詞，顯見刑法施行法第1條之1第2項增訂後，
    自無再就「現行法規所定貨幣單位折算新臺幣條例」、「罰
    金罰鍰提高標準條例」比較新舊法適用之問題（最高法院96
    年度臺上字第4185號判決要旨參照）。被告行為後，刑法施
    行法於95年6 月14日修正增訂第1條之1（有關罰金之最高數
    額），並自95年7月1日起施行，而修正前之刑法分則編有關
    罰金之貨幣單位係銀元（銀元與新臺幣之折算比例為一比三
    ），且依刑法分則編應處罰金者，應適用罰金罰鍰提高標準
    條例第1條、第5條規定，就72年6 月26日前修正之刑法條文
    ，罰金數額提高2 至10倍，其後修正者則不提高倍數；修正
    刑法施行後，因刑法第33條第5 款所定罰金之貨幣單位，經
    修正為新臺幣後，刑法分則各罪所定罰金之貨幣單位亦應配
    合修正為新臺幣，為使刑法分則編各罪所定罰金之最高數額
    與刑法修正前趨於一致，乃增訂刑法施行法第1條之1：「中
    華民國94年1月7日刑法修正施行後，刑法分則編所定罰金之
    貨幣單位為新臺幣。94年1月7日刑法修正時，刑法分則編未
    修正之條文定有罰金者，自94年1月7日刑法修正施行後，就
    其所定數額提高為30倍。但72年6 月26日至94年1月7日新增
    或修正之條文，就其所定數額提高為3 倍」。本案被告所犯
    刑法第339條第1項之詐欺罪，有罰金刑處罰，且該條文於94
    年1月7日刑法修正時未經修正，未於72年6月20日至94年1月
    7日間修正過，依增訂刑法施行法第1條之1 規定，其罰金以
    新臺幣為單位，數額應提高30倍，此與修正前之罰金以銀元
    為單位，適用罰金罰鍰提高標準條例第1 條規定應提高10倍
    ，再經折算為新臺幣（銀元與新臺幣之折算比例為一比三）
    ，換算結果，亦為30倍。是以，刑法施行法第1條之1施行後
    ，罰金刑貨幣單位雖有「銀元」、「新臺幣」之更異，惟適
    用結果之罰金額度則無二致，就罰金法定刑提高之「刑罰權
    規範內容」並無利或不利變更，此部分亦不生新舊法之比較
    問題，惟應適用具特別法及準據法（刑法施行法第1條之1第
    1項具有準據法性質）之刑法施行法第1條之1 規定（參照臺
    灣高等法院暨所屬法院95年法律座談會刑事類提案第16、19
    號法律問題）。
(四)刑法第28條原規定「二人以上共同實施犯罪之行為者，皆為
    正犯」，經修正為「二人以上共同實行犯罪之行為者，皆為
    正犯」，修正後刑法第28條規定之共同正犯，基於個人責任
    原則及法治國人權保障，限於直接從事構成犯罪事實之行為
    者（含共謀共同正犯），排除「陰謀共同正犯」及「預備共
    同正犯」之類型，是修正後之共同正犯之可罰性要件之範圍
    業已限縮。本件情形，被告二人所犯均非屬「陰謀共同正犯
    」或「預備共同正犯」之類型，對被告經比較後，並無有利
    之情形，應適用行為時法。綜合上述各條文修正前後之比較
    ，可知修正後規定，並非較有利於被告，揆諸前揭最高法院
    決議所揭示之罪刑綜合比較原則，依刑法第2條第1項前段之
    規定，自應整體適用行為時即修正前之規定處斷。
三、核被告所為，係犯刑法第339條第1項之詐欺取財罪。被告與
    乙○○就前揭詐欺取財犯行，有犯意聯絡及行為分擔，應依
    共同正犯論處。被告等多次詐欺取財犯行，時間緊接，手法
    相同，所犯為構成要件相同之罪，顯係基於概括犯意為之，
    為連續犯，應依修正前刑法第56條規定，論以一罪，並加重
    其刑。原審經審理結果，認被告罪證明確，予以論科，固非
    無見，但查，原審就上開刑法第28條、第33條修正比較說明
    ，尚有未合，自有違誤。被告提起上訴，否認係共同正犯或
    請求輕判，均非有理由，但原判決既有上開可議，即屬無可
    維持，應由本院撤銷改判。爰審酌被告年逾半百，竟甘受人
    指使，參與詐欺取財犯行，先以小額現金交易取得信任，再
    以支票為支付工具，大量訂購貨品，任其跳票並一走了之，
    嚴重影響社會正常交易安全，戕害人際信任關係，所詐得之
    貨品價值高達二百餘萬，所生損害重大，其品行、生活狀況
    、犯罪所生危害、犯罪後於原審坦承犯行，未能與被害人成
    立和解等一切情狀，量處被告有期徒刑一年四月，以示懲儆
    。又被告犯罪時間在96年4 月24日以前，所犯為詐欺罪，所
    宣告之刑未逾1年6月，不適用中華民國96年罪犯減刑條例第
    3條第1項第15款不得減刑之規定，爰依同條例第2條第1項第
    3款，減其宣告刑二分之一為有期徒刑八月。
據上論斷，應依刑事訴訟法第369條第1項前段、第364條、第299
條第1項前段，刑法第2條第1項、第339條第1 項，修正前刑法第
28條、第56條，刑法施行法第1條之1第1項、第2項前段，中華民
國96年罪犯減刑條例第2條第1項第3款、第7條第2 項，判決如主
文。
本案經檢察官張熙懷到庭執行職務。
中    華    民    國    97    年    4     月    30    日
                  刑事第十四庭審判長法  官  陳志洋
                                    法  官  吳啟民
                                    法  官  蔡聰明
以上正本證明與原本無異。
不得上訴。
                                    書記官  陳建邦
中    華    民    國    97    年    4     月    30    日
附表一：
┌──┬────┬────────────┬──────┐
│編號│  日期  │    貨品名稱、數量      │   價   額  │
├──┼────┼────────────┼──────┤
│ 01 │88.01.04│手機1 百台、補充卡1 千片│ 1,468,000元│
├──┼────┼────────────┼──────┤
│ 02 │88.01.16│手機100台、if卡80片     │ 1,131,000元│
├──┼────┼────────────┼──────┤
│ 03 │88.02.01│if卡加紅包袋100片       │   120,000元│
├──┴────┴────────────┼──────┤
│ 總計                                   │ 2,719,000元│
└────────────────────┴──────┘
附表二：
┌──┬────┬─────┬─────┬───────┐
│編號│發 票 人│支票號碼  │發票日期  │  面    額    │
├──┼────┼─────┼─────┼───────┤
│ 01 │榮承公司│AV0000000 │88.02.12  │1,468,000元   │
├──┼────┼─────┼─────┼───────┤
│ 02 │  同上  │AV0000000 │88.03.03  │1,131,000元   │
├──┼────┼─────┼─────┼───────┤
│ 03 │  同上  │AV0000000 │88.03.03  │  120,000元   │
└──┴────┴─────┴─────┴───────┘
刑法第339條：
意圖為自己或第三人不法之所有，以詐術使人將本人或第三人之
物交付者，處5 年以下有期徒刑、拘役或科或併科1 千元以下罰
金。
以前項方法得財產上不法之利益或使第三人得之者，亦同。
前二項之未遂犯罰之。


司法院資訊處製作；財團法人民間司法改革基金會備份。
